【裁判字號】    92,台上,2976
【裁判日期】    920530
【裁判案由】    公共危險
【裁判全文】
最高法院刑事判決                              九十二年度台上字第二九七六號
    上  訴  人  甲○○
    選任辯護人  黃呈利
右上訴人因公共危險案件，不服台灣高等法院台中分院中華民國八十九年十月十一日
第二審判決（八十七年度上訴字第二五六四號，起訴案號：台灣彰化地方法院檢察署
八十五年度偵字第九一六六號），提起上訴，本院判決如左：
    主  文
原判決撤銷，發回台灣高等法院台中分院。
    理  由
本件原判決認定：上訴人甲○○意圖為自己不法之所有，計劃以詐領保險金之方式詐
取財物，先於民國八十五年三月十八日，向黃火生承租黃火生所有，座落彰化縣和美
鎮○○路○段八十六巷一０六弄十號、十二號廠房。再於八十五年四、五月間，向不
知情之陳柏仁（原名陳祺萬）、簡妙如（原名簡雪霞）夫妻，購買新台幣（以下同）
二百萬元之布料，載至上開廠房存放，佯為經營成衣加工業。嗣於八十五年六月一日
，向中國航聯產物保險公司（下稱中國航聯公司）投保二千二百五十萬元之商業火災
保險，其中建築物部分為二百五十萬元；貨物部分為二千萬元。一切準備就緒，甲○
○即於八十五年十月八日凌晨一時四十分許，在上開工廠內一樓布料倉庫之東南側、
辦公室之辦公桌、茶桌旁及茶桌底下及二樓東南側木板床等處放火，因而燒燬該現未
有人所在，其所承租，黃火生所有之廠房，及廠內存放之布料；並因高熱氣爆，將隔
鄰黃金清租用，亦為黃火生所有，供做工廠及住宅之用之同段十四號廠房天花板震落
、玻璃震破、鐵門變形，致令不堪使用。甲○○並於次日即向中國航聯公司申請火災
保險事故理賠，惟因甲○○未能提出受損貨物之進、出、存貨帳冊及其發票證明等資
料，致未能鑑定損害理賠，而未詐得理賠保險金等情。因而撤銷第一審之科刑判決，
改判論上訴人甲○○以放火燒燬現未有人所在之他人所有建築物罪，判處有期徒刑參
年陸月，固非無見。
惟按：（一）證據之取捨與事實之認定，固為事實審法院之職權，惟如調查所得之證
據，就待證事實之內容不相一致時，仍應依經驗法則、論理法則定其取捨，並於判決
書之理由欄內詳予說明其所得心證之理由，方足為事實認定之依據。原判決認定上訴
人係在上開工廠內一樓布料倉庫之東南側、辦公室之辦公桌、茶桌旁及茶桌底下及二
樓東南側木板床等五處地點放火等情 (原判決第二頁第一至三行），雖說明係據證人
即救火之消防隊員陳一輝、江和平於第一審法院履勘現場時之證詞，採為不利上訴人
之認定 (原判決第三頁倒數第八至二行）。惟本件經彰化縣警察局消防隊鑑定結果，
認：「起火處研判：起火處經現場檢視研判有四處，一處在布料倉庫東南側附近，一
處在辦公室之辦公桌上，一處在茶桌旁，一處在茶桌底下」等情，有彰化縣警察局火
災原因調查報告書在卷可憑（見警卷宗第十頁背面、第十二頁），且證人即彰化縣警
察局消防隊組長施貴般於第一審法院及原審調查時，均證稱：判斷本件現場有如鑑定
報告所載之四處獨立起火點，均係人為，因為現場並無互相延燒的痕跡等語（見第一
審卷第一一五頁、原審卷一第三十五頁背面）；證人江和平於第一審法院調查時亦證
謂：本件火場係施貴般負責勘估及鑑定，伊係救災指揮云云（見第一審卷第三十四頁
）。果該彰化縣火災原因調查報告書所述及證人施貴般所證無訛，本件起火處似僅四
處，即：一樓布料倉庫東南側附近、辦公室之辦公桌上、茶桌旁及茶桌底下，至前開
二樓東南邊之房間內似並非獨立燃燒點，且依證人江和平所述，其並非本件火場之勘
估及鑑價人員，其有關二樓東南側木床亦為起火點之證述，是否為其個人臆測之詞，
自有研求之餘地，原判決就上開不同之陳述，未予調查釐清，並於理由內詳予說明，
何以取信其一，摒棄其餘之心證理由，自有證據調查未盡及理由不備之違法。（二）
按審判程序於審判長訊問被告後，應調查證據，就被訴事實一一訊問被告，俾其為詳
細之陳述，並針對各個事實為證據之調查，其就採為判決基礎之證據資料，均須經過
調查程序，而顯出於審判庭者，始與直接審理主義符合，否則其所踐行之訴訟程序，
即屬違背法令。本件原審審理時，就採為其判決基礎之證人黃火生、中國航聯公司職
員朱啟陽、王佩真之證詞、前開建物之商業火災保險單底影本及公宏公證有限公司函
等證據，審判長均未於審判庭提示，令上訴人閱覽或告以要旨，有其八十九年九月二
十七日審判筆錄在卷可按 (見原審卷第七十二至七十四頁），其所踐行之訴訟程序，
即屬於法有違。（三）原判決理由四說明上訴人所為係犯刑法第一百七十四條第一項
之放火燒燬現未有人所在之他人所有建築物罪及同法第三百三十九條第三項、第一項
之詐欺未遂罪；惟理由五則說明：「審酌被告為圖謀詐取保險金，竟放火燒燬現供人
使用之住宅之犯罪動機」等旨，似又認定上訴人係犯刑法第一百七十三條第一項之放
火燒燬現供人使用之住宅罪，致原判決理由之說明，齟齬不一，有判決理由矛盾之違
誤。以上或係上訴意旨所指摘，或為本院得依職權調查之事項，應認原判決有撤銷發
回之原因。
據上論結，應依刑事訴訟法第三百九十七條、第四百零一條，判決如主文。
中      華      民      國    九十二    年      五      月     三十     日
                              最高法院刑事第十庭
                                  審判長法官  林  增  福
                                        法官  邵  燕  玲
                                        法官  吳  昆  仁
                                        法官  陳  世  雄
                                        法官  惠  光  霞
      右正本證明與原本無異
                                              書  記  官
中      華      民      國    九十二    年      六      月      十      日


司法院資訊處製作；財團法人民間司法改革基金會備份。
